【裁判字號】    98,勞上,5
【裁判日期】    980609
【裁判案由】    確認僱傭關係存在
【裁判全文】
臺灣高等法院臺南分院民事判決           98年度勞上字第5號
上  訴  人  丙○○
訴訟代理人  乙○○
被 上 訴人  臺鹽實業股份有限公司
法定代理人  甲○○
訴訟代理人  丁○○
上列當事人間因請求確認僱傭關係存在等事件，上訴人對於中華
民國98年1月22日臺灣臺南地方法院第一審判決（97年度勞訴字
第23號）提起上訴，本院於98年5月26日言詞辯論終結，判決如
下：
    主  文
上訴駁回。
第二審訴訟費用由上訴人負擔。
    事  實  及  理  由
一、上訴人起訴主張：
  (一)、伊為被上訴人臺鹽實業股份有限公司七股鹽場（下稱七股
      鹽場）僱用之員工，出勤時間為週六、日之上午9時至下
      午6時，採固定工時打卡到班；職務內容為負責環境、秩
      序之管理，平日即受七股鹽場之指派，處理七股鹽場攤販
      區間之溝通協調及環境衛生管理等事務，薪資固定為每日
      新臺幣（下同）1,000元。惟七股鹽場既表示有僱用伊為
      正式員工之意，而伊並有提供勞務之實，兩造應視為成立
      不定期僱傭契約。詎七股鹽場罔顧伊之勞工權益，竟從未
      幫伊投保勞工保險及全民健保，復未經伊同意，私自將伊
      與七股鹽場之勞務契約轉由臺南縣臺鹽實業股份有限公司
      七股鹽場產業工會（以下簡稱七股鹽場產業工會）承接，
      並強迫伊須與七股鹽場產業工會簽立約聘人員契約書，否
      則不予工作等情，伊對此曾發與存證信函告知被上訴人及
      七股鹽場產業工會，均未獲回應，始提起本件訴訟。求為
      確認兩造間僱傭關係存在，及命被上訴人應自91年8月21
      日起，至上訴人繼續執行職務之日止，按月於每月5日給
      付上訴人按勞基法最低工資17,280元，暨自應給付日之翌
      日起至清償日止，按年息百分之5計算之利息。原審為伊
      敗訴之判決，尚有未洽，爰提起上訴。
  (二)、聲明：
    1.原判決廢棄。
    2.確認兩造間僱傭關係存在。
    3.被上訴人應自民國91年8月21日起至上訴人繼續執行職務
      之日止，按月於每月5日給付上訴人按勞基法最低工資17,
      280元，暨自應給付日之翌日起至清償日止，按年息百分
      之5計算之利息。
    4.第一、二審訴訟費用由被上訴人負擔。
二、被上訴人則以：
  (一)、上訴人未經被上訴人公司之正當任用、體檢程序，又不必
      遵守被上訴人之工作規則、請假規則；無工作考績、考評
      ；亦不受被上訴人之懲戒或制裁；且上訴人之工作內容係
      攤販區之秩序管理，並無具體之工作內容；又上訴人亦未
      經由被上訴人參加勞健保，不屬於被上訴人企業組織內之
      人力，則兩造間之契約關係只是委任關係。又上訴人自民
      國（上同）93年2月1日起即與七股鹽場產業工會成立勞動
      契約關係，顯見上訴人既已同意將相同勞務給付予七股鹽
      場產業工會，則上訴人與伊之委任關係亦已終止。從而，
      兩造間並無僱傭關係存在。而對於委任期間之報酬，被上
      訴人均已悉數給付並由上訴人領取完畢，則上訴人請求再
      為給付亦無理由等語，資為抗辯。
  (二)、聲明：
    1.上訴駁回。
    2.第二審訴訟費用由上訴人負擔。
三、兩造不爭執事項：
  (一)、上訴人與被上訴人於91年8月21日成立契約，由上訴人在
      星期例假日負責被上訴人所屬之旅遊中心七股鹽山之環境
      、秩序管理事宜，每日報酬為1,000元。
  (二)、上訴人之薪資（報酬）自93年l月30日起改由七股鹽場產
      業工會發放，工作之時間及內容不變。
  (三)、以上事實並有上訴人提出之臺鹽實業股份有限公司七股鹽
      場91年8月21日函、臺鹽實業股份有限公司七股鹽場產業
      工會在職證明書、薪資、郵局存摺封面、97年7月上訴人
      最新打卡單及原審法院依職權調取上訴人之稅務電子閘門
      財產所得調件明細表等資料附卷足參（見原審卷第69、71
      、23、27、47-58頁），並為兩造所不爭執，堪信為真實
      。
四、至於上訴人主張伊為被上訴人公司七股鹽場僱用之正式員工
    ，兩造之僱傭關係存在，被上訴人應給付依基本工資計算之
    薪資等情，則為被上訴人所否認，並以前開情詞置辯。是本
    件應審酌者為：(1)、兩造間有無僱傭關係存在？(2)、上訴人
    請求被上訴人給付報酬是否有理由？茲分論如下：
  (一)、兩造間有無僱傭關係存在？
      上訴人與被上訴人於91年8月21日成立契約，由上訴人在
      星期例假日負責被上訴人所屬之旅遊中心七股鹽山之環境
      、秩序管理事宜，其性質係委任契約或僱傭契約兩造迭有
      爭執：
    1.按所謂「委任」，係指委任人委託受任人處理事務之契約
      而言，委任之目的，在一定事務之處理，故受任人給付勞
      務，僅為手段，除當事人另有約定外，得在委任人所授權
      限範圍內，自行裁量決定處理一定事務之方法，以完成委
      任之目的。而所謂「僱傭」，則指受僱人為僱用人服勞務
      之契約而言，僱傭之目的，僅在受僱人單純提供勞務，有
      如機械，對於服勞務之方法毫無自由裁量之餘地。兩者之
      內容及當事人間之權利義務均不相同。次按所謂勞工，謂
      受雇主僱用從事工作獲致工資者。所謂雇主，謂僱用勞工
      之事業主、事業經營負責人或代表事業主處理有關勞工事
      務之人。所謂勞動契約，係謂約定勞雇關係之契約，勞動
      基準法第2條第1、2、6款分別定有明文。勞動基準法所規
      定之勞動契約，係指當事人之一方，從屬於他方之關係下
      ，提供職業上之勞動力，而由他方給付報酬之契約，勞動
      契約之勞工與雇主間具有使用從屬及指揮監督之關係，且
      此從屬性為勞動契約最大特色，而所謂從屬性具有下列內
      涵：人格上從屬性，即受僱人在雇主企業組織內，服從
      雇主權威，並有接受懲戒或制裁之義務。親自履行，不
      得使用代理人。經濟上從屬性，即受僱人並不是為自己
      之營業勞動而是從屬於他人，為該他人之目的而勞動。
      組織上從屬性，即納入雇方生產組織體系，並與同僚間居
      於分工合作狀態等項特徵，初與委任契約之受委任人，以
      處理一定目的之事務，具有獨立之裁量權者迥然不同。（
      最高法院96年度台上字第2630號判決參照）。再所謂「人
      格從屬」係指對雇主所為之工作是否有承諾與否之自由」
      、「業務進行過程中，有無雇主之指揮監督」、「約束性
      之有無」、「代替性之有無」以決之。而依我國實務見解
      向認人格從屬性係指勞工有接受懲戒或制裁之義務，而是
      否受上下班時間限制、是否受工作規則拘束、對於工作之
      請託、業務之執行有無承諾與否之自由等要件，均屬判斷
      是否係屬勞動契約之要點。
    2.上訴人主張其自91年8月21日起在星期例假日負責七股鹽
      山之環境、秩序管理事宜，為兩造所不爭執之事實。上訴
      人執被上訴人臺鹽公司七股鹽廠91年8月21日（91）七旅
      字第005號函（見原審卷第69頁），依其主旨記載：本場
      旅遊中心鹽山攤販區已「僱用」丙○○、己○○君負責環
      境、秩序管理事宜等語。主張兩造間之法律關係應為僱傭
      關係云云。惟按解釋意思表示，應探求當事人真意，不得
      拘泥於所用之辭句，民法第98條亦有明定。經查：兩造就
      上訴人負責環境、秩序管理事宜並未訂有書面勞動契約，
      更無詳細工作規則，此兩造均無爭執。而其工作內容就前
      開函文主旨所載，亦僅記載「負責環境、秩序管理」等文
      字。因此，兩造間勞務契約之類型為何？並非單以該函記
      載「僱用」文字，即足以判斷。而據上訴人自承：「（問
      ：你在現場的工作為何？）攤販秩序管理，環境清潔部分
      ，如果有看到髒的，就請攤販加以清潔，不是我自己去掃
      （見原審卷第15頁）；（問：上訴人在工作日從事環境、
      秩序管理事宜，大約花多少時間？）只要攤販有事情找我
      ，我就去處理，比如說他們有糾紛，時間不一定，有時處
      理一件事情就花好幾個小時，有時一整天都沒事。」（見
      原審卷第128頁）。參以證人即91年間七股鹽場場長戊○
      ○之證言：「是請原告（即上訴人）負責攤販間的糾紛排
      解，不負責清潔工作，但有請原告監督攤販的清潔工作。
      」等語（見原審卷第32頁）亦相符合，堪足採信。則上訴
      人除自己在七股鹽場擺攤做生意外，其與被上訴人七股鹽
      場間勞務關係之工作內容並非實際從事打掃環境，而係居
      於監督者之地位，從事管理者之事務，當其發現髒亂時，
      並無須自行打掃，僅需告知攤販清潔即可；而就秩序管理
      部分，亦係以協調者之身分從事管理工作，且非每天都有
      固定之工作；再者，上訴人就其應如何進行協調糾紛，亦
      由其依經驗、透過其自身亦為攤販之身分進行協調，而無
      須由被上訴人全程加以指示。揆諸上開就「委任」與「僱
      傭」關係區別之說明，上訴人所從事者，並非單純為雇主
      服勞務，有如機械，係對於服勞務之方法毫無自由裁量之
      工作，仍有其裁量空間存在。上訴人固主張其無獨立裁量
      權，小至規範攤販5公尺內環境清潔處理等事項，均需遵
      守被上訴人指示云云。惟查，受任人於處理事務的過程中
      ，委任人對於受任人，就應如何處理事務，通常會有指示
      ，但是，在處理事務的過程中，在不違反委任人之指示與
      授權範圍之限度內，受任人多少有依自己的意見、決定來
      處理事務的狀況，並非單純地、完全地依循委任人的指示
      來做事。因此，上訴人前開主張仍無解於伊之工作內容具
      有獨立裁量權之性質。
    3.又兩造雖成立勞務契約，但被上訴人對於上訴人並無考績
      、考核之權，上訴人亦不受工作規則之拘束、上下班時間
      之限制。此由證人戊○○證稱：「（問：原告是否有考績
      、考核？休假或年終獎金？）都沒有，沒有主管給原告打
      考績或考核。上班時間是上午9時到下午6時，原告有打卡
      ，打卡只是為了計算酬勞。」等語（見原審卷第34頁）。
      上訴人雖主張伊有遵守規定打卡上班等情，然打卡之功能
      除考核出勤時間、計算工資等用途外，尚不足證明上訴人
      所從事之工作須受固定上下班時間之限制，故上訴人主張
      有打卡上班等情，尚不足證明兩造間所成立者為僱傭契約
      。況據證人戊○○之證稱，上訴人即使整個月沒來工作也
      不用請假，而上訴人亦自承其於92年12月因病住院無法上
      班而整個月沒有工作（見原審卷第32、35頁）等情，且參
      以上訴人之訴訟代理人即其女兒乙○○亦於本院陳稱：上
      訴人係自臺鹽觀光區設立時就有擺攤，通常只是在星期例
      假日去賣鹽烤海鮮，直到97年間才逐漸沒做（見本院卷第
      43-44頁），是兩造間之契約關係，果如上訴人所稱係僱
      傭契約，則被上訴人豈有同意上訴人在工作期間同時擺攤
      營業之理？由上各情，益徵上訴人之工作內容非如僱傭關
      係，有固定的上下班時間、有考績或考核制度，並受工作
      規則之拘束。上訴人既係為被上訴人從事攤販管理之工作
      ，且上訴人對勞務提供有決定之自由，作一天工便領一日
      報酬，不上工亦毋庸請假。而被上訴人對於上訴人管理之
      勞務給付方法，亦僅有基本程度之規範，並非高度嚴謹。
      且被上訴人對上訴人復無考績或考核權限，對於上訴人之
      指揮監督權亦係輕微，兩造間之人格上從屬性極低，應非
      屬勞動基準法上所規定之勞動契約甚明。
    4.上訴人雖主張被上訴人曾承諾正式僱用上訴人，非屬臨時
      性質之工作，故為慎重起見，始發文證明所言為真，並有
      證人己○○之證言及其與被上訴人之和解書可資為證，且
      若非相信時任被上訴人七股旅遊中心主任之戊○○及後來
      接續其主任職務之邱鴻宗所言，上訴人何苦因區區臨時工
      作便放棄已投保將近12年之漁保云云。然查證人戊○○於
      原審證稱伊請上訴人工作係臨時性質，只有假日、好天氣
      、又有攤販營業時才請上訴人工作，論日計酬，沒來也不
      用請假，因上訴人有漁保，所以沒有勞健保等語（見原審
      卷第32頁），足證上訴人主張被上訴人承諾僱用上訴人，
      且為一正式雇員乙節，不足採信。又證人己○○雖證稱當
      時之鹽場主任邱鴻宗表示有「規劃將來」會變整個月，但
      因證人己○○表示沒有名份的工作他不要，所以被上訴人
      才發函表示已經僱用上訴人及證人己○○云云（見原審卷
      第86頁）。然被上訴人公司當時既為國營企業公司，用人
      自有一定制度，如有正式聘僱員工之必要，自可循正常管
      道聘用；且上開函文之正本受文者為丙○○、己○○，副
      本收受者為各攤販，並非被上訴人公司之人事單位，而該
      函之說明亦係記載「請台端共同維護攤販區之環境清潔」
      等語。顯見，該函之目的係為使上訴人及己○○便於管理
      所發，用意在於告知攤販，上訴人與己○○有處理此一事
      務之權限。否則被上訴人為國營企業，對於用人之程序，
      豈有僅發給「僱用」函，卻無簽立正式僱傭契約之情事？
      再者，依證人己○○所言，當時之鹽場主任邱鴻宗亦僅表
      示有「規劃將來」會變整個月而已，並無具體表示該工作
      非臨時性質。至上訴人所提出之己○○和解書固記載「雙
      方之法律關係業已於95年9月30日無條件終止」，而主張
      兩造間契約法律關係應至95年9月30日始行終止一情。然
      上開和解書僅有己○○一人之簽章，並無被上訴人之簽章
      ，再參酌被上訴人提出之和解書，則記載兩造之法律關係
      已於93年2月29日無條件終止（見原審卷第80頁），是上
      開兩件和解書，自應以有己○○與被上訴人簽章之和解書
      為據。因此，上訴人據前開和解書主張兩造之法律關係應
      於95年9月30日始行終止乙節，即屬無據。
    5.又上訴人指出依七股鹽場產業工會93年2月份之月領＆日
      清單所載，工作項目有收費亭入口收費、冰品部販售工作
      、例假日男女廁所清潔等等，明顯與委任契約所涉之專門
      性、技術性之勞務性質不合；且委任契約之報酬，通常以
      處理事務之繁複、難易度，作為計算給付之依據，然本件
      上訴人受被上訴人之指示，協調處理攤販間之事務，不論
      處理事務之繁複難易程度，均採固定工時與固定工資，亦
      明顯與委任契約之常態不符等語。惟判斷兩造勞務契約之
      性質，應就勞務給付之態樣及受僱人與雇主間之關連性為
      判斷，不受使用文字或給付名目之限制，已如前述，且在
      被上訴人之組織中並無此種人力編制，並上訴人亦未經正
      式之進用程序，則被上訴人將維持攤販區秩序及清潔等管
      理工作委由上訴人處理，由上訴人自由裁量勞務給付之方
      式與內容，顯然係委任關係，而非僱傭關係。而上訴人主
      張被上訴人與七股鹽場產業工會有相互掩飾違反勞基法之
      嫌云云，惟被上訴人與七股鹽場產業工會為不同之法律主
      體，雖組織成員有所重疊，然工會之成員則排除經營階層
      而同為一般勞工，且上訴人並未舉出具體事證以實其說，
      從而，上訴人主張七股鹽場產業工會與被上訴人相互掩飾
      乙節，自屬無據，應無可採。
    6.至上訴人又主張伊原參加漁保，七股鹽場產業工會未徵得
      上訴人之同意，擅自將上訴人納入勞保體系，且加保之日
      期竟自95年10月31日開始乙節，固提出漁會被保險人雙重
      加保清單（見原審卷第133頁）為據。參照上開權利主體
      之說明，被上訴人與七股鹽場產業工會並非同一法律主體
      ，七股鹽場產業工會所為，顯然與被上訴人無涉，自不待
      言。上訴人雖又主張其向七股鹽場產業工會索取在職證明
      ，實際申請日期為96年6月6日，顯見被上訴人所言不實云
      云。然在職證明係雇主證明受僱者在何時段受僱於雇主擔
      任何職務之文書，而出具證明書之日期通常亦僅是雇主出
      具之日期，而與受僱人係何時受僱無關。因此，上訴人上
      開主張自無資為有利之認定。
    7.綜上所述，兩造間之勞務契約性質為民法上之委任契約，
      並非僱傭契約，更因缺乏高度人格、經濟與組織之從屬性
      而非勞動基準法所稱勞動契約，堪予認定。
  (二)、上訴人請求被上訴人給付報酬是否有理由：
    1.按稱委任者，謂當事人約定，一方委託他方處理事務，他
      方允為處理之契約；又當事人之任何一方，得隨時終止委
      任契約，民法第528條、第549條第1項分別定有明文。是
      委任契約依民法第549條第1項規定，不論有無報酬，或有
      無正當理由，均得隨時終止（最高法院62年度台上字第15
      36號、86年度台上字第2230號判例意旨參照）。經查：兩
      造間之法律關係，係屬委任關係，已詳如前述，則依民法
      第549條第1項規定，兩造自均得隨時終止委任契約。
    2.上訴人之薪資自93年l月30日起改由七股鹽場產業工會發
      放，其工作時間及內容均未變，為兩造所不爭執。然依上
      訴人提出之七股鹽場產業工會在職證明書記載，上訴人之
      約僱日期為93年1月30日，顯見，上訴人於93年1月30日起
      即受僱於七股鹽場產業工會，並受領薪資，此有上訴人93
      、94、95年之申報單位各類所得清冊、七股鹽場產業工會
      93年2月份月領＆日領清單、七股鹽場產業工會93年發放
      金額明細、上訴人各類所得扣繳暨免扣繳憑單在卷可按（
      見原審卷第39-44頁）。是上訴人自93年1月30日起即受僱
      於七股鹽場產業工會，堪信為真實。查被上訴人原為經濟
      部所屬之國營事業，配合公營事業民營化政策，於92年11
      月14日始轉型為民營事業。被上訴人公司嗣因七股鹽山試
      辦觀光，而有人力需求，因此，招募部分臨時工；迨七股
      鹽山開放成為常態後，被上訴人基於經營之考量，將該批
      包含上訴人在內之臨時工，改採外包之方式，以公開招標
      之方式由七股鹽場產業工會得標，亦有其經營之考量。其
      後除了一部份由七股鹽場產業工會得標外，另一部份則由
      人力仲介公司得標（見原審卷第125頁）。再者，依照工
      會法之規定，凡在工會組織區域內之男女工人，均有加入
      其所從事產業工會為會員之權利與義務；且除代表僱方行
      使管理權之各級業務行政主管人員外，均有會員資格。而
      工會係以保障勞工權益，改善勞工生活為主要宗旨。因此
      ，於通常情形下，產業工會應不至於為資方之利益而損及
      勞方之權益。則上訴人既已至七股鹽場產業工會工作，其
      與被上訴人公司之委任關係自應已合意終止無疑。
    3.基上，兩造間之委任契約自93年1月30起即已合意終止，
      上訴人改由七股鹽場產業工會僱用，且上訴人有自七股鹽
      場產業工會受領薪資之事實，均堪認定。上情並有經上訴
      人用印簽收之93年2月份七股鹽場產業工會月領＆日領清
      單影本、郵局存摺影本、93年2月起至12月止七股鹽場產
      業工會發放金額明細、申報機關為臺南縣臺鹽實業股份有
      限公司七股鹽場產業工會之94年、95年申報單位各類所得
      清冊、由七股鹽場產業工會出具之各類所得扣繳既免扣繳
      憑單在卷可證（見原審卷第39-44頁）。上訴人雖主張係
      其子擅自取走印章用印併繳交存摺影本，伊並不知情云云
      。惟上訴人確已於上開清單簽章欄位上用印，並自認：「
      這是我去領錢的。」（見原審卷第35頁），嗣雖改稱就上
      情並不知悉，惟上訴人撤銷自認既未得被上訴人之同意，
      亦未能提出證據證明該自認與事實不符，自無從為其有利
      之認定；況受領薪資通常均由本人具領，罕見由家人代領
      者，且上開月領清單所載之人員計有35人，並非僅有上訴
      人，被上訴人倘有如上訴人所稱刻意隱瞞將臨時工外包予
      七股鹽場產業工會之情事，則上開月領清單上所載之其他
      人員，又豈能毫無所悉？再者，存摺帳號為個人隱私資料
      ，非經本人告知，常理雇主實無從知悉。又上訴人任職被
      上訴人公司期間原係按月領取現金，嗣經七股鹽場產業工
      會僱用後，方改採薪資轉入帳戶之方式，此業經證人戊○
      ○於原審法院審理時證述甚詳（見原審卷第32、33頁）；
      則上訴人就其每月薪資由現金支領方式變更為轉入郵局帳
      戶之重大改變，於次月（即93年3月）起領取薪資時自不
      能再諉稱不知情。
    4.綜上，上訴人之薪資自93年1月30日起已改由七股鹽場產
      業工會發放，兩造間之勞動契約已然終止，而改由第三人
      七股鹽場產業工會僱用上訴人，應無可疑。又上訴人自承
      於被上訴人委任上訴人處理事務期間，被上訴人從未積欠
      工資（見本院卷第45頁）。從而，上訴人基於已終止之委
      任契約再向被上訴人請求確認僱傭關係存在，並請求被上
      訴人給付薪資，自屬無據。
五、綜上所述，兩造間之委任契約關係自93年1月30日起歸於消
    滅，被上訴人並已依約給付委任期間之報酬，則上訴人請求
    確認其與被上訴人間之僱傭關係存在並請求報酬，為無理由
    ，不應准許。從而，上訴人起訴確認與被上訴人間僱傭關係
    存在，並請求被上訴人給付自91年8月21日起，至上訴人繼
    續執行職務之日止，按月於每月5日給付上訴人按勞動基準
    法最低工資17,280元，暨自應給付日之翌日起至清償日止，
    按年息百分之5計算之利息，為無理由，不應准許。原審為
    上訴人敗訴之判決，及駁回其假執行之聲請，經核並無違誤
    ，上訴意旨指摘原判決不當，求予廢棄改判，為無理由，應
    予駁回。
六、本件事證已臻明確，兩造其餘攻擊防禦方法及所提證據，於
    判決結果不生影響，爰不一一論列，併此敘明。
七、據上論結，本件上訴為無理由，依民事訴訟法第449條第1項
    、第78條，判決如主文。
中    華    民    國    98    年     6    月     9    日
                  民事第二庭    審判長法  官  丁振昌
                                      法  官  吳上康
                                      法  官  李素靖
上為正本係照原本作成。
如對本判決上訴，須於判決送達後20日內向本院提出上訴狀，未
表明上訴理由者，應於上訴後20日內，向本院提出理由書（須附
繕本）。依法須繳納裁判費並應委任律師為訴訟代理人，始得上
訴。
中    華    民    國    98    年    6     月    9     日
                                      書記官  林鈴香
【附記】
民事訴訟法第466條之1：
(1)對於第二審判決上訴，上訴人應委任律師為訴訟代理人。但上
  訴人或其法定代理人具有律師資格者，不在此限。
(2)上訴人之配偶、三親等內之血親、二親等內之姻親，或上訴人
  為法人、中央或地方機關時，其所屬專任人員具有律師資格並
  經法院認為適當者，亦得為第三審訴訟代理人。
民事訴訟法第466條之2：
  上訴人無資力委任訴訟代理人者，得依訴訟救助之規定，聲請
  第三審法院為之選任律師為其訴訟代理人。


司法院資訊處製作；財團法人民間司法改革基金會備份。
